臺灣桃園地方法院刑事判決　　　　　　 100年度交易字第67號
公　訴　人　臺灣桃園地方法院檢察署檢察官
被　　　告　李佳鴻
　　　　　　林家煌
上列被告因過失傷害等案件，經檢察官提起公訴（99年度偵字第
19944號），本院判決如下：
    主  文
李佳鴻因過失傷害人，處有期徒刑月，如易科罰金，以新臺幣
壹仟元折算壹日。
林家煌意圖使犯人隱避而頂替，處有期徒刑貳月又拾日，如易科
罰金，以新臺幣壹仟元折算壹日。
    事  實
一、李佳鴻前因不能安全駕駛而駕駛案件，於民國97年4 月30日
    經臺灣臺北地方法院以97年度北交簡字第464 號判決判處有
    期徒刑3 月確定，於97年12月23日執行完畢（不構成累犯）
    。詎仍不知警惕，向友人商借得車牌號碼2F－5178號自用小
    客車，竟於98年7 月8 日，無駕駛執照並服用酒類（惟不能
    證明已達不能安全駕駛動力交通工具之程度）後仍駕駛前開
    自用小客車並搭載林家煌，欲前往址設桃園縣平鎮市雙連里
    雙連坡10之2 號福明宮，於下午4 時許，以時速40至50公里
    速度，由北向南方向直行駛入福明宮前空地，至空地西側與
    產業道路相交之無交通號誌管制且未設標誌、標線或號誌劃
    分幹、支線道又車道數相同之交岔路口，本應注意汽車行經
    無號誌管制且未設標誌、標線或號誌劃分幹、支線道又車道
    數相同之交岔路口，應減速慢行，作隨時停車之準備，並應
    注意左方車應暫停讓右方車先行，而依當時天候晴、日間自
    然光線、柏油路面乾燥無缺陷、無障礙物、視距良好，並無
    不能注意之情事，竟疏未注意，未避讓右方車先行，亦未減
    速，仍以時速40至50公里之速度直行，適自該產業道路而來
    由林美淑駕駛之車牌號碼N3－0475號自用小客車，以時速20
    至30公里速度，沿該產業道路由西向東方向直行，亦駛入該
    產業道路與福明宮前空地之交岔路口，李佳鴻駕駛自用小客
    車車頭與林美淑所駕車輛左後側車身發生碰撞，致林美淑受
    有頭部外傷併左顳頭皮鈍挫傷等傷害，李佳鴻始煞停。詎李
    佳鴻恐其無駕駛執照並服用酒類而駕駛為警查獲，竟教唆林
    家煌為其頂替，林家煌明知其非前開自用小客車駕駛人，亦
    非交通事故肇事者，竟基於意圖使犯人隱避而頂替之犯意，
    向到場處理交通事故之警員表明為駕駛人即肇事者而頂替李
    佳鴻，並接受酒精濃度測試，嗣經林美淑提起告訴及林家煌
    於臺灣桃園地方法院檢察署檢察官98年10月22日訊問期日自
    首非車牌號碼2F－5178號自用小客車駕駛人及頂替經過，始
    循線查悉上情。
二、案經林美淑訴由桃園縣政府警察局平鎮分局報告及臺灣桃園
    地方法院檢察署檢察官自動簽分偵查起訴。
    理  由
一、按被告以外之人於審判外之言詞或書面陳述，除法律有規定
    者外，不得作為證據。惟被告以外之人於審判外之陳述，經
    當事人於審判程序同意作為證據，法院審酌該言詞陳述或書
    面陳述作成時之情況，認為適當者，亦得為證據。當事人、
    代理人或辯護人於法院調查證據時，知有第159 條第1 項不
    得為證據之情形，而未於言詞辯論終結前聲明異議者，視為
    有前項之同意，刑事訴訟法第159 條第1 項、第159 條之5
    第1 項、第2 項分別定有明文。查卷附據以認定被告犯罪事
    實有無之屬傳聞證據之證據能力，當事人於本院審判中均同
    意作為證據，本院審酌各該證據查無有何違反法定程序取得
    之情形，亦無顯有不可信與不得作為證據等情，故認為適當
    ，是均為有證據能力，合先敘明。
二、認定犯罪事實之證據及理由
  (一)訊據被告李佳鴻固不否認車牌號碼2F－5178號自用小客車為
    其向友人商借，於事發前為其駕駛至林家煌住處，於事發後
    為其駕駛歸還友人之事實（本院卷第71頁背面至第72頁），
    惟矢口否認有何過失傷害犯行，辯稱：事發當時，我不是駕
    駛人，我當時坐在副駕駛座云云。另被告林家煌對其頂替犯
    行係坦承不諱，並佐以下列憑認被告李佳鴻於事發當時係車
    牌號碼2F－5178號自用小客車之駕駛人即肇事者之證據，以
    及卷存之道路交通事故當事人酒精測定紀錄表，是以依前開
    補強證據已足資擔保被告林家煌於本院審理中所為之任意性
    自白具有相當程度之真實性，而得確信其自白之犯罪事實確
    屬真實，從而，依刑事訴訟法第156 條第1 項及同條第2 項
    規定，自得依其自白及該補強證據，認定其於前開時、地所
    為頂替犯行。
  (二)經查，被告李佳鴻過失傷害犯行，首就於98年7 月8 日下午
    4 時許，車牌號碼2F－5178號自用小客車由北向南方向直行
    駛入址設桃園縣平鎮市雙連里雙連坡10之2 號福明宮前空地
    ，至空地西側與產業道路相交之無交通號誌管制交岔路口，
    適林美淑駕駛之車牌號碼N3－0475號自用小客車，沿該產業
    道路由西向東方向直行，亦駛入該產業道路與福明宮前空地
    之交岔路口，2 車發生碰撞之事實，有證人林美淑、林佳煌
    之證述可憑，並有道路交通事故現場圖、道路交通事故調查
    報告表(一)(二)、車籍查詢基本資料各1 份及現場照片6 張存卷
    可參，首堪認定。再查被告李佳鴻於事發當時係車牌號碼2F
    －5178號自用小客車駕駛人即肇事者之事實，業據(1)證人林
    家煌證稱：車子不是我開的，是我朋友李佳鴻開的，我坐在
    副駕駛座，當時我跟李佳鴻要去福德宮，他時速約40至50公
    里，我們彎出來後，對方剛好從垂直另1 條產業道路開出來
    ，我們就撞上，當時是我們的車頭撞到對方的左後側，撞到
    後對方車子還往前開大約3 公尺才停下來，李佳鴻是看到車
    子後才減速，他發現的時候就撞上去並緊急煞車，之前沒有
    煞車，撞到後李佳鴻一直跟對方交談，我沒有講到什麼話，
    李佳鴻還一直打手機請教朋友如何處理（偵查卷第39頁至第
    41頁），撞到後李佳鴻先從駕駛座下車（偵查卷第84頁），
    李佳鴻說他有喝酒又沒駕駛執照，我們下車等警察在現場，
    他叫我頂下來，如果小姐有受傷還有車子賠償他都會負責，
    因為是朋友，而且李佳鴻說他願意負責，所以我就幫他頂，
    現場是對我做酒測，那臺車李佳鴻說是他朋友的，下午3 點
    多我們有停在事故現場沒多遠的7- 11 吃東西，吃完李佳鴻
    開車載我去我老婆公司接我老婆，我們打算先去廟拜拜，但
    在廟前發生車禍（偵查卷第88頁至第89頁）；並於本院審理
    時證稱：98年7 月8 日下午4 時在桃園縣平鎮市雙連里雙連
    坡10之2 號福明宮廣場前產業道路發生車禍這件事，當時我
    朋友李佳鴻開車，跟別人撞到，因為他有喝酒，就麻煩我等
    一下警察來的時候幫他扛一下，請我跟警察說車子是我開的
    ，然後警察來，我做酒測，警察問我有沒有喝酒，我說沒有
    ，後來警察先送撞傷的女孩子去醫院，之後警察叫我去做筆
    錄，還打了好幾通電話給我，因為我不知道怎麼做筆錄，因
    為車子從頭到尾不是我開的，我跟警察說我會去，但是我沒
    有去，當時因為我麻煩李佳鴻他去載我老婆，因為當時我老
    婆摩托車不在，下班時間就請他幫忙去載我老婆，我想說是
    我先麻煩人家的，現在跟人家撞到了，他有喝酒我沒有喝酒
    ，李佳鴻跟我講說事後的賠償金那些他會跟對方處理，所以
    想說應該是沒什麼事情，就先幫他跟警察說車子是我開的，
    車禍發生當下，李佳鴻的反應就是有打電話問他朋友怎麼辦
    ，然後問一下說這種事情大概要怎麼處理，李佳鴻載我的那
    部車，他有跟我講是他朋友的車子，李佳鴻請我幫他頂替，
    最主要的理由是因為他有喝酒，他那時候又跟我說他沒駕照
    ，就這2 個原因，再加上因為是我麻煩他跟我一起去載我老
    婆，當然道理上我比較不好意思，那時候確實李佳鴻有在便
    利商店喝酒，我們是從那個彎道過來，對方是從旁邊那條道
    路進來，「（【提示偵卷第16頁上方照片】旁邊位置很大很
    寬，應該很好停車，為何你們會繼續前行？）說真的，車子
    不是我開的，我不知道」等語（本院卷第64頁背面至第88頁
    ），核其所述前後甚為一貫，參以其所犯頂替罪係法定本刑
    有期徒刑2 年以下之罪，較法定本刑有期徒刑6 月以下之過
    失傷害罪猶重，衡諸常情，其亦無為匿飾推卸輕罪刑責而自
    陷於重罪罪責之理，是尚無虛編杜撰事發經過之不良動機，
    認其所述可信性為高，復為查明證人林家煌考領有汽車駕駛
    執照之事實，本院依職權函詢交通部公路總局新竹區監理所
    中壢監理站，雖經函覆略以林家煌屆100 年3 月18日止，未
    曾考領汽車或機車駕駛執照等語，有該監理所中壢監理站
    100 年3 月22日竹監壢字第100008006 號函在卷可證（本院
    卷第13頁），然此節經證人林家煌於本院審理時明確釐清：
    「（【提示本院卷第13頁】查詢結果，中壢監理站的答覆是
    說截至100 年3 月18日查證日止，林家煌未曾考領汽車或機
    車駕照，對此有何意見？）因為我換過身分證號碼，我原本
    不是這個身分證號碼，我原本是Ｚ00000 0000 」（本院卷第
    66頁背面），依此原身分證統一編號予以查證，確證人林家
    煌係考領有普通小型車駕駛執照並有效日期至101 年4 月23
    日之事實，有林家煌之汽車駕駛人證號查詢資料及全戶戶籍
    查詢資料各1 份在卷可證（本院卷第80頁），反觀被告李佳
    鴻未持有駕駛執照事實，不惟據其於本院審理時承明詳確（
    本院卷第69頁），並有證號查詢機、汽車駕駛人資料在卷可
    證（偵查卷第111 頁，本院卷第81頁），是被告向證人林家
    煌表示無駕駛執照，當場教唆確係考領有駕駛執照之林家煌
    為其頂替，顯屬合情合理。參以(2)證人林美淑於偵查中結證
    ：撞到我的那臺車，車上有2 人，駕駛人名字我是不知道，
    但當時駕駛人撞到後有下車敲我車窗，那個人敲我車窗時，
    我回頭往他們那臺車的方向看，看到駕駛座車門是打開，我
    確定駕駛座是沒人，我就下車，敲車窗的人當時是穿白色上
    衣、牛仔褲、很瘦、臉形不是圓形，有點倒三角形，下巴比
    較尖，當時與我交談的人是穿白色衣服的人，另1 位穿西裝
    的全程都沒有跟我講到半句話，而且那位穿白色上衣的人敲
    完車窗後，就蹲在我車子左後側，看我被撞擊的地點，並說
    「完了」，且一直很嚴厲地指責我說「妳是怎麼開車的，為
    什麼沒有在看」，後來因我害怕就去求救，當我求救完回頭
    ，就看到那位穿西裝的人站在副駕駛座門旁等語（偵查卷第
    58 頁 至第89頁），參以現場身穿白色上衣之人為被告李佳
    鴻，身著西裝之人為被告林家煌，下車敲林美淑車窗者為身
    穿白色上衣之李佳鴻，而非著西裝之林家煌之事實，有前開
    現場照片可證，亦為被告李佳鴻及證人林家煌所是認（偵查
    卷第72頁、第84頁，本院卷第72頁背面），是可證明自駕駛
    座下車敲車窗者即為被告李佳鴻其人，又(3)當場情狀再經證
    人林美淑偵查中證稱：李佳鴻是車禍後下車敲我車窗之人，
    林家煌是我下車回頭看到站在副駕駛座穿西裝之人；我有看
    到李佳鴻打電話，林家煌在現場並沒有打電話，而且感覺不
    干他的事，若無其事地在現場等語（偵查卷第90頁），從而
    ，自被告李佳鴻第一時間下車敲林美淑車窗之舉動、對撞擊
    損害程度極為關心之行狀，並對林美淑破口大罵之反應，及
    積極以電話徵詢意見等一切情狀，對照林家煌表現舉動、行
    狀、反應均屬消極而在場旁觀，基此情狀，亦可證明被告李
    佳鴻為車牌號碼2F－5178號自用小客車駕駛人即肇事者，另
    且，(4)事發後對於車牌號碼2F－5178號自用小客車車主民事
    賠償責任之負擔，據被告李佳鴻自承：「也是我自己把車修
    好，我也沒叫他【林家煌】出一毛錢」等語（本院卷第72頁
    ），顯然其為最終負擔民事賠償責任者，核此情況與證人林
    家煌證稱：「李佳鴻跟我講說事後的賠償金那些他會跟對方
    處理，所以想說應該是沒什麼事情，就先幫他跟警察說車子
    是我開的」等語（本院卷第65頁背面），即當場李佳鴻向其
    表明將負擔民事賠償責任，故其安心為李佳鴻頂替之事實，
    不謀而合，基此情狀，亦可認被告李佳鴻係對於肇事結果最
    終負責之肇事者。再者，(5)被告李佳鴻經送法務部調查局實
    施測謊鑑定，結果認其所稱：「車禍當天非我駕駛」、「去
    年發生車禍時非我開車」問題，經測試呈情緒波動反應，研
    判有說謊，有法務部調查局測謊報告書及測謊過程參考資料
    1 份附卷可稽（偵查卷第100 頁至第109 頁）。綜上所述，
    足認被告李佳鴻為本案交通事故肇事者，被告李佳鴻所辯前
    情無非犯後卸責之詞，不足採信。按「行車速度，依速限標
    誌或標線之規定，無速限標誌或標線者，應依下列規定：
    二、行經設有彎道、坡路、狹路、狹橋、隧道、學校、醫院
    標誌之路段、道路施工路段、泥濘或積水道路、無號誌之交
    岔路口及其他人車擁擠處所，或因雨霧致視線不清或道路發
    生臨時障礙，均應減速慢行，作隨時停車之準備」、「汽車
    行駛至交岔路口，其行進、轉彎，應依下列規定：二、行至
    無號誌或號誌故障而無交通指揮人員指揮之交岔路口，支線
    道車應暫停讓幹線道車先行。未設標誌、標線或號誌劃分幹
    、支線道者，少線道車應暫停讓多線道先行；車道數相同時
    ，轉彎車應暫停讓直行車先行；同為直行車或轉彎車者，左
    方車應暫停讓右方車先行」，道路交通安全規則第93條第1
    項第2 款、第102 條第1 項第2 款前段分別定有明文。查肇
    事當時天候晴、日間自然光線、柏油路面乾燥無缺陷、無障
    礙物、視距良好之情況，抑且，事發處所係無號誌復未設標
    誌、標線或號誌劃分幹、支線道並未劃設分道線，是以車道
    數應屬相同之交岔路口等節，亦有前開道路交通事故調查報
    告表、現場圖及現場照片在卷可證，從而，被告李佳鴻肇事
    時殊無不能注意之情事，查其駕車駛至無交通號誌管制之交
    岔路口，未暫停讓右方車先行，亦未減速慢行，仍以時速40
    至50公里之速度直行，直至發現林美淑所駕車輛而於碰撞瞬
    間始踩剎車欲煞停之事實，經證人林家煌證述詳確如前，顯
    然其疏未注意致肇2 車碰撞，為有過失。林美淑因2 車碰撞
    而受頭部外傷併左顳頭皮鈍挫傷等傷害，有前開診斷證明書
    在卷為憑，核林美淑傷害結果與被告過失行為為有相當因果
    關係。被告李佳鴻於前開時、地所為過失傷害犯行，堪以認
    定。至林美淑雖駕車與被告所駕車輛發生碰撞前時速約僅20
    至30公里，此據林美淑自承在卷（偵查卷第7 頁），核速度
    並非快，基此已難認林美淑有駕車行經無號誌交岔路口，未
    減速慢行之過失，再考林美淑所駕車輛遭撞擊部位係左後車
    身，此有證人林美淑及林佳煌之證述可憑，亦有前開現場照
    片可參，以一般自用小客車長約4 至5 公尺，此為本院辦理
    交通案件職務上所已知之事實，推估林美淑所駕該車受撞部
    位自車頭起算應有約2.5 公尺以上，加計發生撞擊之被告車
    頭至交岔路口之距離約5.5 公尺，此有前開道路交通事故現
    場圖可憑，可認林美淑從車頭出交岔路口以至左後車身遭碰
    撞為止，已駛入交岔路口約8 公尺（2.5 【公尺】＋5.5 【
    公尺】＝8 【公尺】），並以時速約20至30公里駕車，縱令
    以時速30公里計算，林美淑駛入路口起至發生撞擊止約需費
    時0.96秒（8 【公尺】÷《30,000【公尺】/3 ,600 【秒】
    》＝0.96【秒】，另按30,000【公尺】/3,600【秒】即為30
    【公里】/1【小時】即時速30公里），反觀被告係以時速40
    至50公里之速度直行，縱令以時速40公里計算，於林美淑所
    駕車輛車頭甫進入路口時，被告尚在碰撞處起算10.67 公尺
    遠（0.96【秒】×《40,000【公尺】/3,600【秒】》＝
    10.67 【公尺】），兩相比較，林美淑進入交岔路口遠較被
    告為先，復林美淑路權亦較優先，則直行而擁有路權之林美
    淑當應有權信賴尚約在10 公 尺遠之被告所駕車輛係欲停等
    而避讓其先行，惟被告違反此一信賴，至客觀上已顯現不避
    讓而仍駛入交岔路口之跡象，於駛入交岔路口約莫1 公尺許
    ，2 車旋即發生碰撞，此有前開道路交通事故現場圖存卷可
    考，以此情況，顯然於被告駕車顯現違規搶道仍欲逕行進入
    交岔路口時，與之距離甚短之林美淑在客觀之時、空間上已
    無充分餘裕足以反應、煞停，不能對於已在其車旁並其後撞
    擊其左後車身之被告所駕車輛予以注意而及時採取必要之安
    全措施，從而，殊難謂林美淑有應注意「能注意」卻未注意
    車前狀況之疏失。本案經送臺灣省桃園縣區車輛行車事故鑑
    定委員會鑑定結果，認定車牌號碼2F－5178號自用小客車駕
    駛駕車沿未畫分標線產業道路由北往南方向行駛，行至無號
    誌之交岔路口，未設標誌、標線或號誌劃分幹、支線道，車
    道數相同，有左方車未暫停讓右方執行車先行之肇事主因；
    林美淑駕駛自用小客車行經無號誌交岔路口，未減速慢行且
    未充分注意車前狀況為肇事次因，有該鑑定委會鑑定意見書
    1 份在卷可稽（審交易卷第36頁至第39頁），就被告過失部
    分固為可取，然就林美淑與有過失一節，核與本院所持認定
    並不相同，惟遍觀鑑定意見亦未見有何堅實佐證、論證、說
    明所憑理由，是認尚難採取，在此述明。
  (三)綜上所述，本案事證明確，被告李佳鴻過失傷害及被告林家
    煌頂替犯行均堪認定，應依法論科。
三、核被告李佳鴻所為，係犯刑法第284 條第1 項前段過失傷害
    罪；被告林家煌所為，係犯同法第164 條第2 項、第1 項頂
    替罪。按汽車駕駛人，無駕駛執照駕車、酒醉駕車、吸食毒
    品或迷幻藥駕車、行駛人行道或行經行人穿越道不依規定讓
    行人優先通行，因而致人受傷或死亡，依法應負刑事責任者
    ，加重其刑至二分之一，道路交通管理處罰條例第86條第1
    項定有明文，被告李佳鴻無駕駛執照駕車，爰依前開規定，
    加重其刑。被告林家煌於臺灣桃園地方法院檢察署檢察官98
    年10月22日訊問期日，承認非肇事者及其頂替犯行，係對於
    未發覺之罪自首而受裁判，爰依刑法第62條前段自首規定，
    減輕其刑。爰審酌被告李佳鴻前有如事實欄所載之犯罪科刑
    執行情形，有臺灣高等法院被告前案紀錄表在卷可稽，可認
    其平日駕車行狀不無輕率，甚為漠視不特定往來用路者之道
    路交通安全，本案其無照駕駛執照復仍服用酒類（惟不能證
    明已達不能安全駕駛動力交通工具之程度）而駕駛並因過失
    致被害人林美淑受有有頭部外傷併左顳頭皮鈍挫傷等傷害，
    造成損害雖非嚴重，然違反義務程度極高，復於肇事後教唆
    林家煌為其頂替為駕駛人，於偵查至本院審理時均矢口否認
    其過失傷害犯行，並迄本院言詞辯論終結前未賠償林美淑所
    受損害或與之達成和解，態度不佳，未見對一己犯行表示真
    心悔悟，另林家煌意圖隱避李佳鴻過失傷害犯行而自稱為駕
    駛人為之頂替，足以使刑事司法權行使發生不測之錯誤，惟
    衡其於偵查至本院審理時均坦認其頂替犯行不諱，態度相形
    為佳，兼衡彼等所犯各罪之動機、目的、手段、生活狀況、
    品行、智識程度等一切情狀，量處如主文所示之刑，並均諭
    知易科罰金之折算標準。末被告李佳鴻教唆頂替之舉或亦涉
    犯刑法第185 條之4 肇事逃逸罪嫌，此部分並未經檢察官提
    起公訴，非本院所得審理，當應由職司犯罪偵查之檢察官主
    動依法偵辦，附此敘明。
據上論斷，應依刑事訴訟法第299 條第1 項前段，道路交通管理
處罰條例第86條第1 項，刑法第284 條第1 項前段、第164 條第
2 項、第1 項、第62條前段、第41條第1 項前段，刑法施行法第
1條 之1 第1 項、第2 項前段，判決如主文。
本案經檢察官馮美珊到庭執行職務。
中    華    民    國  100     年    5     月    31    日
                  交通法庭  審判長法  官  蔡榮澤
                                  法  官  林蕙芳
                                  法  官  吳宗航
以上正本證明與原本無異。
如不服本判決應於收受判決後10日內向本院提出上訴書狀，並應
敘述具體理由。其未敘述上訴理由者，應於上訴期間屆滿後20日
內向本院補提理由書( 均須按他造當事人之人數附繕本) 「切勿
逕送上級法院」。
                                  書記官  劉乙錡
中    華    民    國   100    年    6     月    10    日
中華民國刑法第284條
（過失傷害罪）
因過失傷害人者，處 6 月以下有期徒刑、拘役或 5 百元以下罰
金，致重傷者，處 1 年以下有期徒刑、拘役或 5 百元以下罰金
。
從事業務之人，因業務上之過失傷害人者，處 1 年以下有期徒
刑、拘役或 1 千元以下罰金，致重傷者，處 3 年以下有期徒刑
、拘役或 2 千元以下罰金。
中華民國刑法第164條
（藏匿人犯或使之隱避、頂替罪）
藏匿犯人或依法逮捕拘禁之脫逃人或使之隱避者，處 2 年以下
有期徒刑、拘役或 5 百元以下罰金。
意圖犯前項之罪而頂替者，亦同。